【裁判字號】    91,訴,1395
【裁判日期】    920303
【裁判案由】    妨害自由
【裁判全文】
臺灣臺中地方法院刑事判決                        九十一年度訴字第一三九五號
    公  訴  人  臺灣臺中地方法院檢察署檢察官
    被      告  丙○○
右列被告因妨害自由案件，經檢察官提起公訴（九十一年度偵字第七四五一號），本
院判決如左：
    主  文
丙○○無罪。
    理  由
一、公訴意旨略以：緣被告丙○○與告訴人甲○○係小學同學，告訴人曾獨自出資邀
    約被告合力經營中古車之買賣，二人間有金錢之糾紛，其後被告離開未再一起從
    事中古車買賣。被告於民國九十一年二月二日十四時左右，竟與綽號「阿順」等
    四名姓名不詳之人，共同基於剝奪人行動自由之犯意聯絡，在臺中市○○路上海
    點心店內，由被告向告訴人表示有事，叫告訴人到店外商談，並由綽號「阿順」
    強迫無義務之告訴人交出自小客車之鑰匙後，由綽號「阿順」駕駛告訴人之自小
    客車，並叫告訴人上車坐於駕駛座旁之位子，並叫證人乙○○即告訴人之妻及告
    訴人之小孩與被告丙○○坐於後座，妨害告訴人甲○○及證人乙○○之行動自由
    ，其餘三人則分開另二部車。告訴人因不知被告等人要將其與家人載至何處，因
    而心生畏懼恐遭不測，於行經臺中市○○路與原子街口停紅綠燈時，隨即開門下
    車後向文山派出所報案，被告等人見狀，即將車開至該派出所對面停車將證人乙○○及小孩留在該處後即行離去，因認被告涉有刑法第三百零二條第一項及同法
    第三百零四條之罪嫌等語。
二、按犯罪事實應依證據認定之，無證據不得推定其犯罪事實；又不能證明被告犯罪
    者，應諭知無罪之判決，刑事訴訟法第一百五十四條、第三百零一條第一項分別
    定有明文。次按認定不利於被告之事實，須依積極證據，苟積極證據不足為不利
    於被告事實之認定時，即應為有利於被告之認定，更不必有何有利之證據；又事
    實之認定，應憑證據，如未能發現相當證據，或證據不足以證明，自不能以推測
    或擬制之方法，以為裁判之基礎，最高法院分別著有三十年上字第八一六號、四
    十年臺上字第八六號判例可資參照。
三、本件公訴人認被告涉有剝奪他人行動自由及強制罪嫌，無非係以：(1)被告坦承於
    右開時地由綽號「阿順」之人駕駛告訴人之自小客車；(2)告訴人及證人乙○○二
    人指訴明確，且二人所指訴之情節亦相符；(3)被告初辯稱係由證人乙○○駕車，
    惟嗣於偵查中已供承駕車之人係綽號「阿順」之人，倘若真如被告所辯係為了商
    談財務糾紛，且係告訴人自己說要找地方談，則告訴人當可自行駕車即可，又何
    需轉由綽號「阿順」之人駕車？是告訴人所指係綽號「阿順」之人強要其交出車
    子之鑰匙應屬實；(4)而被告與告訴人二人係小學同學，前曾一起從事中古車買賣
    ，且中古車買賣之生意，均由告訴人出資，被告並未出資等情，亦據被告所供承
    ，而被告亦未說明其二人間究有何財務糾紛，是被告上開所辯係因與告訴人間有
    財務糾紛，告訴人同意要找地方談等語，不足採信；(5)復衡以被告亦供承告訴人
    係跳車一情，則告訴人若係自願與被告等人同行，何需於看見中正路與原子街口
    之派出所後，即利用車子停紅燈時匆匆開車門跳下車後向警方報警？等情，為其
    所憑之論據。訊據被告堅詞否認有何剝奪他人行動自由及強制罪犯行，陳稱：告
    訴人與伊從小一起長大，伊未與告訴人一起經營中古車行，之前曾和告訴人合夥
    投資電玩店，結束營業後公司欠告訴人七十萬元，案發那天碰到告訴人，告訴人
    問伊公司要給他多少錢，伊說那找個地方慢慢談，伊並未強押告訴人夫妻及小孩
    ，其亦不知告訴人為何要跳車等語。
四、經查：
  (一)告訴人於警詢中陳稱：「（問：你和丙○○等五人近來有無糾紛？）因丙○○偷
    領我的錢，當時我用丙○○的銀行帳號代收我的支票，後來丙○○偷領我的錢共
    一百六十萬元」云云（參見臺灣臺中地方法院檢察署偵查卷宗第七頁背面），又
    於偵查中改稱：「（問：與被告丙○○有無糾紛？）沒有，我們以前一起有做中
    古車買賣，後來就沒做了，他也沒來找我談過此事。」云云（參見臺灣臺中地方
    法院檢察署偵查卷宗第二十四頁），在本院調查時陳稱：伊和被告沒有金錢糾紛
    ，伊不曉得被告的動機是什麼云云（參見本院刑事卷宗九十一年十月十七日調查
    筆錄第五頁）。告訴人對於其與被告間有無金錢糾紛，前後述不一，已非無疑；
    且若被告曾自告訴人處盜領一百六十萬元，則應是告訴人向被告主張返還責任，
    怎會由被告主動找告訴人；又告訴人堅稱與被告無債務糾紛，亦與公訴人認定之
    「甲○○曾獨自出資邀約丙○○合力經營中古車之買賣，二人間有金錢之糾紛」
    一節不符，是被告是否具有犯案動機，要非無疑。
  (二)公訴人因被告與告訴人係小學同學，前曾一起從事中古車買賣，且中古車買賣之
    生意，均由告訴人出資，被告並未出資等情，被告亦未說明二人間究有何財務糾
    紛，而認被告辯稱係因與告訴人間有財務糾紛，告訴人同意要找地方談等語，不
    足採信。然公訴人在犯罪事實欄內記載「兩人間有金錢之糾紛」，惟與告訴人陳
    述與被告無債務糾紛云云不符，已如前述，是公訴人認定被告與告訴人因經營中
    古車行買賣間有財務糾紛，顯與卷存資料不符，且認定事實與理由矛盾；又公訴
    人若認二人間有金錢糾紛，則被告陳稱係因與告訴人間有財務糾紛，告訴人同意
    要找地方談等語，尚在情理之內，要難有何不足採信之情。
  (三)告訴人於本院調查時陳稱：與被告無恩怨，也不知被告等人找伊之目的等語（參
    見本院刑事卷宗九十一年九月十九日調查筆錄第三、四頁），則告訴人既與被告
    無恩怨也無財務糾紛，且又是小學同學，彼此交往密切，見到被告帶同四人前來
    與其談話，怎會聯想到被告會對其妻小不利？告訴人對此則稱：只是直覺上，被
    告找伊麻煩的感覺，伊覺得不是善意等語（參見本院刑事卷宗九十一年十月十七
    日調查筆錄第二頁），則尚難單憑告訴人主觀上的認知，即認被告有剝奪他人行
    動自由及強制犯行，尚須綜合客觀情事加以判斷。
  (四)查案發當時係下午二時許，地點在臺中市○○路上的點心店，告訴人亦稱案發時
    有其他客人在場（參見本院刑事卷宗九十一年十月十七日調查筆錄第二頁），則
    在光天化日之公共場合內，縱被告帶同四人來意不明，然依當時客觀情況，及告
    訴人自陳：被告說有事找伊，要找個茶店坐，口氣平順等語（參見本院刑事卷宗
    九十一年十月十七日調查筆錄第一頁、第五頁），是告訴人之妻小客觀上並無立
    即危險存在，告訴人若不欲隨同被告等人前往大雅鄉，尚可自行離去，抑或利用
    電話或託人報警處理，告訴人之行動自由並未受到限制甚明；又當時告訴人自承
    係坐在牆壁角落等語（參見本院刑事卷宗九十一年七月十八日調查筆錄第三頁）
    ，若如告訴人所言旁邊再站有被告等五人，當然會有被包圍的感覺，除非被告有
    進一步限制告訴人行動自由之動作或言詞，要難因被告等五人站在告訴人桌旁，
    即據此而論被告有脅迫或剝奪他人行動自由之意圖；且證人乙○○於本院調查時
    證稱：「阿順」是跟伊先生說「你鑰匙拿出來」（台語），並沒有聽出威脅的語
    氣（參見本院刑事卷宗九十一年十月十七日調查筆錄第八頁），告訴人則陳稱：
    是丙○○說「你鑰匙交給他（指被告另一位朋友）」，那時的口氣是命令的口氣
    ，被告並沒有說若不交出鑰匙要對伊不利等語（參見本院刑事卷宗九十一年十月
    十七日調查筆錄第三頁），告訴人與證人乙○○除對何人要求交出車鑰匙一節證
    述不一外，亦均未指證有受強暴脅迫情事，足見被告並未以強暴脅迫手段使告訴
    人及證人交出車鑰匙，即與強制罪之構成要件不符。故尚難因被告等五人站在告
    訴人桌旁，「阿順」要告訴人拿出車鑰匙予他開車，及告訴人主觀認定被告「不
    友善」、有「命令的口氣」等情，即認被告有剝奪他人行動自由及強制犯行。
  (五)告訴人於警詢、偵查及本院調查時稱：其餘三人分開二部車隨行等語，則被告若
    真有剝奪告訴人及證人乙○○行動自由意圖，應讓告訴人坐在另臺車輛之後座，
    由另外二人看守告訴人，怎會讓告訴人獨自坐在駕駛座旁之位置，又讓告訴人自
    行下車離去？且告訴人於本院調查時陳稱：伊車往前開車門會自動上鎖等語，又
    稱：剛好遇到塞車停在紅綠燈，伊就下車，伊的車子把手只要拉二次就可以把車
    門打開等語（參見本院刑事卷宗九十一年七月十八日調查筆錄第六頁），則被告
    未將車門上鎖，告訴人又可自行下車，顯見告訴人及證人乙○○的行動自由並未
    受限甚明。告訴人及證人乙○○復稱：「阿順」又在車上說「你把手機交給我」
    （臺語）等語，惟告訴人與證人乙○○於警詢及偵查中均未提及此事，在本院調
    查時才指述「阿順」要他們交出手機等情，已非無疑，且證人乙○○證稱：交手
    機一語也是聽不出有脅迫的感覺等語（參見本院刑事卷宗九十一年十月十七日調
    查筆錄第九頁），亦與強制罪之構成要件不符，均難謂被告有剝奪他人行動自由
    及強制犯行。
  (六)再者，若告訴人擔心妻小安危而隨被告同行，然告訴人利用停等紅綠燈之際自行
    下車報警，為何此舉就不會危及留在車內妻小之安危？進一步言之，告訴人若怕
    妻小遭遇不測，為何不立即在點心店就報警處理，至少那是公共場所，被告尚不
    致有何不利舉動，告訴人卻把妻小留在車內與被告同處，自行下車報警，若被告
    果真有不法意圖，告訴人此舉反陷其妻小於更不利之處境，顯不合情理。又證人
    乙○○證稱：「阿順」到警察局跟我先生說沒有什麼事，丙○○就自行離開等語
    （參見本院刑事卷宗九十一年九月十九日調查筆錄第六頁），若「阿順」真有妨
    害自由之意，見告訴人到派出所報警，逃之惟恐不及，怎會又跑到派出所向告訴
    人說沒事云云，且告訴人為何不向警方陳明此人係嫌疑犯，要求警方立即處理，
    亦有違情理。
  (七)至告訴人稱案發當時有打電話給證人施宗明說其被人押走等情，業據證人施宗明
    到庭證述明確，惟證人施宗明僅證稱告訴人有打電話說他被人押走，並非親見親
    聞告訴人遭被告押走，係屬傳聞證據，不足採為對被告不利之證據。又告訴人中
    途下車報警，係因其主觀上認為被告有剝奪他人行動自由及強制之舉，然從上開
    客觀情況分析，並無法得出被告有剝奪他人行動自由及強制之意圖，是告訴人中
    途下車報警，顯係因誤會為之，且告訴人又於偵查中陳稱：願意原諒被告，這是
    誤會等語（參見臺灣臺中地方法院檢察署偵查卷宗第二十五頁），益見當時確有
    誤會之情。
五、綜上所述，告訴人指述既有上開不合情理之處，且告訴人及證人乙○○亦均未能
    具體指陳被告有以強暴脅迫方式使其行無義務之事，及依當時客觀情狀難認已達
    剝奪告訴人、證人乙○○之行動自由，又乏被告犯罪動機，故本件並無積極證據
    足資證明被告確有剝奪他人行動自由及強制之犯行，揆諸前揭條文及判例意旨，
    尚難僅憑推測或擬制之方法，即遽認被告有罪之論斷。此外，本院復查無其他積
    極證據足資認定被告有何公訴人所指剝奪他人行動自由及強制之犯行，被告之犯
    罪既屬不能証明，爰依首揭規定，諭知其為無罪之判決。
據上論斷，應依刑事訴訟法第三百零一條第一項，判決如主文。
中      華      民      國      九十二    年      三  月      三    日
                                臺灣臺中地方法院刑事第三庭
                                    審判長法  官  劉  錫  賢
                                          法  官  林  三  元
                                          法  官  黃  裕  仁
右正本證明與原本無異。
如不服本判決，應於送達後十日內向本院提出上訴狀（須附繕本），上訴於臺灣高等
法院臺中分院。
                                          書記官
中      華      民      國      九十二    年      三      月      三    日


司法院資訊處製作；財團法人民間司法改革基金會備份。
